臺灣高等法院民事判決
109年度原上字第10號
上   訴   人  梁莉卿  
兼訴訟代理人  盧新和  
被  上訴  人  夏壽春  
訴 訟代理 人  吳柏儀律師
              洪志昇  
上列當事人間請求損害賠償事件，上訴人對於中華民國109年10
月21日臺灣桃園地方法院109年度原訴字第42號判決提起上訴，
本院於110年3月16日言詞辯論終結，判決如下：
    主      文
上訴駁回。
第二審訴訟費用由上訴人負擔。 
    事實及理由
一、按不變更訴訟標的，而補充或更正事實上或法律上之陳述者
    ，非為訴之變更或追加。民事訴訟法第463條、第256條分別
    定有明文。上訴人於原審訴之聲明為：被上訴人應給付上訴
    人新臺幣（下同）470萬元，及自民國109年6月15日追加原
    告狀繕本送達翌日起至清償日止，按週年利率5%計算之利息
    。嗣於本院聲明請求被上訴人給付上訴人乙○○（下稱其名）
    270萬元、上訴人甲○○（下稱其名，與乙○○合稱上訴人）200
    萬元，及均自109年10月7日起至清償日止，按週年利率5%計
    算之利息。經核上訴人就請求金額部分並未變更訴訟標的，
    應屬更正法律上之陳述，而非訴之變更，先予敘明。　　
二、上訴人主張：被上訴人於107年1月3日下午4時許，駕駛車號
    000-0000號自用小客車（下稱系爭小客車），沿新北市○○區
    00路0段（下稱台9線）往坪林方向行駛，行至台9線20公里
    彎道時，超速又疏未注意對向車道因故摔倒而滑向被上訴人
    車道由伊等之子盧勇翰騎乘之車號000-0000號普通重型機車
    （下稱系爭機車），致兩車發生撞擊（下稱系爭事故），造
    成盧勇翰受有頭部外傷併胸部挫傷、骨折等傷害（下稱系爭
    傷害），經送醫急救，仍於同日下午5時15分因創傷性休克
    不治死亡。伊等為盧勇翰之父母，乙○○為盧勇翰支出喪葬費
    70萬元，伊等並各受有扶養費100萬元及精神慰撫金200萬元
    等損害，扣除分別領取之保險金100萬元，爰依民法第184條
    第1項前段、第191條之2規定，求為命：㈠被上訴人應給付乙
    ○○270萬元、甲○○200萬元，及均自109年10月7日起至清償日
    止，按週年利率5%計算之利息。㈡願供擔保，請准宣告假執
    行。（上訴人撤回上訴部分【即109年10月7日前利息部分，
    見本院卷第78頁】非本院審理範圍，不予贅述。）　　
三、被上訴人則以：系爭事故之發生，係因盧勇翰騎乘系爭機車
    失控自摔後滑向伊行駛之車道所致，伊無法預見、亦無法閃
    躲盧勇翰所騎乘之機車，伊超速駕駛與系爭事故之發生並無
    因果關係，且伊未違反應盡之注意義務，況中央警察大學（
    下稱警大）鑑定結果及臺灣臺北地檢察署（下稱北檢）檢察
    官均認定伊對於系爭事故之發生並無過失等語，資為抗辯。
四、原審為上訴人敗訴之判決，上訴人不服，提起上訴，並聲明
    ：㈠原判決廢棄。㈡被上訴人應給付乙○○270萬元、甲○○200萬
    元，及均自109年10月7日起至清償日止，按週年利率5%計算
    之利息。㈢願供擔保，請准宣告假執行。被上訴人則答辯聲
    明：上訴駁回。
五、兩造不爭執事項（見本院卷第80頁至第81頁）：
　㈠盧勇翰（88年8月28日生）為上訴人之子，其於107年1月3日
    下午4時許騎乘系爭機車，沿台9線往臺北方向行駛，行至上
    開路段20公里彎道處，摔倒滑行至對向車道，與行駛在對向
    車道之被上訴人所駕駛系爭小客車發生系爭事故，致盧勇翰
    受有系爭傷害，經送醫後於同日下午5時15分因創傷性休克
    不治死亡。
  ㈡被上訴人於發生系爭事故前，有超速駕駛之情。   
  ㈢被上訴人因系爭事故所涉過失致死案件，經北檢為不起訴處
    分、臺灣高等檢察署駁回上訴人之再議而確定。
六、上訴人主張被上訴人超速且未注意車前狀況，致發生系爭事
    故，造成盧勇翰死亡，其等因而受有損害，被上訴人應負賠
    償責任等語，為被上訴人所否認，並以前詞置辯。茲析述如
    下：
  ㈠被上訴人就系爭事故之發生有無過失？
　　⒈按行車速度，依速限標誌之規定。行經設有彎道、坡路之
      路段，應減速慢行，作隨時停車之準備。道路交通安全規
      則第93條第1項第2款定有明文。查系爭事故發生路段之速
      限為40公里/每小時，且該路段有坡度、位處彎道附近，
      有道路交通事故調查報告表㈠、現場照片可參（見北檢107
      年度偵字第4689號卷【下稱偵卷】第59頁、本院卷第54頁
      ），兩造亦不爭執被上訴人於發生系爭事故前，有超速駕
      駛之情（見兩造不爭執事項㈡），參以鑑定報告以被上訴
      人所駕駛系爭小客車至台9線19.9公里處時實際時間為13.
      13秒，駛至台9線20公里處實際時間為18.30秒，計算區間
      平均速率為69.6公里/每小時（見本院卷第53頁至第55頁
      ），被上訴人行駛在坡路且駛近彎道時，非但未減速，反
      以時速近70公里之速度行駛，遠高於事發地點路段速限40
      公里，可見被上訴人自有超速、未減速慢行之過失。
　　⒉按損害賠償之債，以有損害之發生及有責原因之事實，並
      二者間有相當因果關係為其成立要件。而所謂相當因果關
      係由條件關係與相當性所構成，條件關係是採若無此行為
      ，必不生此種損害，即「若無，則不」為認定，相當性係
      以行為人之行為所造成的客觀存在事實，為其觀察之基礎
      ，並就此客觀存在之事實，依吾人智識經驗判斷，通常均
      有發生同樣損害結果之可能者，該行為人之行為與損害之
      間即有因果關係（最高法院94年度台上字第2210號判決意
      旨參照）。經查：依系爭小客車行車紀錄器錄影（下稱小
      客車錄影）截取畫面可知，台九線19至20公里坡路、彎道
      處地面劃設「40」之字樣，可知該路段速限40公里（見北
      檢107年度偵續字第312號卷【下稱偵續卷】第131頁圖4）
      ，被上訴人本應減速慢行做隨時停車之準備，其卻捨此不
      為，持續以高達約70公里時速行進，終因突遇盧勇翰騎乘
      系爭機車跨越分向限制線失控倒地時無法即時減速、煞停
      ，而直接以高速撞擊輾壓盧勇翰致生系爭事故，是其超速
      及在坡路、彎道附近未減速慢行之行為，與盧勇翰騎乘系
      爭機車跨越分向限制線之行為，同為系爭事故發生之原因
      （條件）。盧勇翰自摔、越線之行為雖非正常行駛情狀而
      非可預料，惟倘被上訴人行駛在台9線坡路、彎道處附近
      時依速限減速慢行，並做隨時停車之準備，亦不致直接以
      高速撞擊跨越車道分向限制線之盧勇翰，或縱有碰撞，盧
      勇翰所受傷勢之嚴重程度亦可能遠低於系爭傷害。而道路
      交通安全規則第93條第1項第2款關於行車速度應依速限標
      誌，行經設有彎道、坡路之路段應減速慢行之規定，目的
      在使駕駛人得作隨時停車之準備，並使其他參與交通活動
      之人得及時剎、閃或採取必要之安全措施，以避免交通事
      故之發生，或降低損害之程度，為眾所週知之事實，依知
      識經驗判斷，堪認被上訴人超速、未減速行駛之行為發生
      交通事故之風險極高，與系爭事故之發生自有相當因果關
      係。
　　⒊被上訴人辯以警大鑑定報告認被上訴人無肇事因素，北檢
      亦認定其對於系爭事故之發生並無過失云云。然警大鑑定
      報告（下稱系爭鑑定報告）雖以：從盧勇翰侵入被上訴人
      車道至系爭小客車完全停止時間約2.17秒。被上訴人面對
      盧勇翰騎乘系爭機車突然從前方彎道處駛入來車道，其反
      應時間相當短暫，與其是否有立即煞車或快速煞停的關係
      相當微小。且煞車還需做動時間。依據美國國家公路及運
      輸官員協會（下稱美國運輸協會）建議以2.5秒設為煞停
      感知反應時間，其中1.5秒為感知時間，另1秒為反應時間
      ，駕駛人如果有2.5秒以上反應時間，而未注意並反應，
      則明顯有過失責任。故被上訴人縱以正常40至50公里/每
      小時速度行駛，仍無法閃避或做有效減速突然侵入騎車道
      而來的系爭機車等語（見本院卷第55頁至第61頁），然系
      爭鑑定報告並未考慮被上訴人本應依速限行駛，且行經坡
      路、彎道處附近應依速限減速慢行，並做隨時停車之準備
      ，逕僅以基於美國運輸協會建議之感知反應時間2.5秒作
      為基礎，認定被上訴人縱於該段距離以40至50公里/每小
      時速度行駛，仍將與系爭機車發生碰撞，而為被上訴人超
      速行駛有違規定，無肇事因素之結論，自無可憑採。又被
      上訴人所涉過失致死罪，雖經北檢為不起訴處分確定（見
      兩造不爭執事項㈢），然被上訴人超速、未減速行駛作隨
      時停車準備之行為，與系爭事故之發生有相當因果關係，
      已如前述，且檢察官所為不起訴處分，本院亦不受拘束，
      故被上訴人以其刑事受不起訴處分，遽以推論其無過失云
      云，亦難採憑。
  ㈡上訴人請求被上訴人賠償喪葬費用70萬元、扶養費、精神慰
    撫金，有無理由？金額若干？
　　⒈喪葬費用部分：
　　  按不法侵害他人致死者，對於支出醫療及增加生活上需要
      之費用或殯葬費之人，應負損害賠償責任，民法第192條
      第1項定有明文。上訴人主張其因系爭事故為盧勇翰支出
      喪葬費如附表所示，僅請求被上訴人給付70萬元，並提出
      喪葬費用單據、發票為證（見原審司調卷第82頁至第86頁
      ），乙○○主張支出如附表編號1至8所示款項，核與喪葬費
      用單據相符，至附表編號9所示骨灰位永久管理費，依發
      票所示為數量為3個，然盧勇翰僅使用1個骨灰位，故乙○○
      此部分支出費用應為9,000元（27000÷3＝9000），乙○○因
      系爭事故為盧勇翰支出喪葬費共計72萬3,810元，則乙○○
      主張其支付盧勇翰喪葬費70萬元，自屬有據。被上訴人雖
      辯以附表編號8、9管理費不應計入喪葬費用云云，然盧勇
      翰遺體在火化後，骨灰罈放置在基隆金寶塔並設有牌位（
      見司調卷第86頁），金寶塔因有人管理而需支付管理費，
      故管理費自屬喪葬費用之一部，被上訴人此部分所辯，難
      以採憑。
　　⒉扶養費部分：
　　  按受扶養權利者，以不能維持生活而無謀生能力者為限；
      前項無謀生能力之限制，於直系血親尊親屬，不適用之。
      民法第1117條定有明文。所謂「不能維持生活」，係指無
      財產足以維持生活者而言。而第三人有無受被害人扶養之
      權利，當以被害人即扶養義務人存活盡其扶養義務時，以
      權利人自己現有之財產是否不能維持生活，以為判斷（最
      高法院107年度台上字第2183號判決意旨參照）。經查：
      乙○○、甲○○分別為盧勇翰之父母，目前均在三陽公司上班
      ，年薪分別約為140萬元、50萬元（見本院卷第114頁），
      目前固難謂無謀生能力且不能維持生活，惟參照勞動基準
      法第54條第1項第1款關於勞工強制退休年齡為年滿65歲之
      規定，應可認其等得以工作所得及財產維持生活至65歲，
      自年滿65歲起，即有不能維持生活之情形，而得受扶養之
      權利。又乙○○、甲○○分別為52年9月1日生、56年8月13日
      生，於盧勇翰107年1月3日死亡時 分別為54歲、50歲，依
      107年全國簡易生命表（男、女性）其等平均餘命分別為2
      7.01年、35.58年（見本院卷第137頁至第138頁），於65
      歲後受扶養期間分別為16.01年（27.01-《65-54》＝16.01）
      、20.58年（35.58-《65-50》＝20.58），而依107年度新竹
      縣平均每人月消費支出表所示，每人每月消費支出為2萬4
      ,784元（見本院卷第141頁），每年計29萬7,408元。再乙
      ○○、甲○○另育1名子女盧芝宇（85年生），於乙○○、甲○○6
      5歲時均已成年，如盧勇翰尚生存，與盧芝宇對乙○○、甲○
      ○之扶養義務各為1/2。從而乙○○、甲○○既請求1次給付扶
      養費，則上述扶養期間之中間利息即應扣除，經依霍夫曼
      計算法扣除中間利息後，乙○○得請求之扶養費為178萬2,4
      24元（計算方式為：｛297,408×11.00000000+《297,408×0.
      01》×《12.00000000-00.00000000》｝÷2=1,782,424.0000000
      00。其中11.00000000為年別單利5%第16年霍夫曼累計係
      數，12.00000000為年別單利5%第17年霍夫曼累計係數，0
      .01為未滿1年部分折算年數之比例｛16.01【去整數得0.01
      】｝；採四捨五入，元以下進位）、甲○○得請求之扶養費
      為214萬2,240元（計算方式為：｛297,408×14.00000000+
      【297,408×0.58)×(14.00000000-00.00000000】｝÷2=2,14
      2,239.00000000。其中14.00000000為年別單利5%第20年
      霍夫曼累計係數，14.00000000為年別單利5%第21年霍夫
      曼累計係數，0.58為未滿1年部分折算年數之比例｛20.58
      【去整數得0.58】｝；採四捨五入，元以下進位）。上訴
      人主張其等扶養費各100萬元等語，亦屬有據。　
　　⒊慰撫金部分：
　　  按慰撫金之賠償須以人格權遭遇侵害，使精神上受有痛苦
      為必要，其核給之標準固與財產上損害之計算不同，然非
      不可斟酌雙方身分資力與加害程度，及其他各種情形核定
      相當之數額（最高法院51年台上字第223號判例意旨參照
      ）。查盧勇翰年僅19歲，突遭意外身亡，上訴人遽遭喪子
      之痛，受有莫大精神痛苦，上訴人請求被上訴人賠償非財
      產上之損害，自屬於法有據。另參酌乙○○、甲○○分別為大
      學、專科畢業畢業，名下各有1棟不動產，現均在三陽公
      司上班，年薪分別為140萬元、50萬元（見本院卷第114頁
      ）；被上訴人為國小畢業，退休前為水電工，目前已退休
      無收入（見本院卷第115頁）等，暨被上訴人之過失情節
      等一切情狀，認上訴人主張其等請求賠償精神慰撫金各20
      0萬元，應屬適當。
　㈢再按損害之發生或擴大，被害人與有過失者，法院得減輕賠
    償金額或免除之，民法第217條定有明文。被上訴人駕駛系
    爭小客車固有超速、在坡路、彎道附近未減速慢行，作隨時
    停車準備之過失，惟盧勇翰駕駛系爭機車過彎失控跨越分向
    限制線右倒地，致遭被上訴人所駕駛系爭小客車撞擊，盧勇
    翰確實與有過失，且為系爭事故發生之主要原因。斟酌被上
    訴人與盧勇翰雙方行為原因力之強弱與過失之輕重，盧勇翰
    騎乘系爭機車過彎失控滑向對向被上訴人行駛之車道，而與
    被上訴人駕駛之系爭小客車撞擊，為系爭車禍之主要原因，
    被上訴人得反應時間核屬有限，盧勇翰之過失顯然較重，被
    上訴人違規超速、在坡路、彎道附近未減速慢行，作隨時停
    車準備之過失較輕微，認盧勇翰應負90%之過失比例、被上
    訴人應負10%過失比例。
　㈣按保險人依強制汽車責任保險法規定所為之保險給付，視為
    被保險人損害賠償金額之一部分，被保險人受賠償請求時，
    得扣除之，強制汽車責任保險法第32條定有明文。查上訴人
    已分別請領強制汽車責任保險金100萬元等情，為上訴人所
    不爭執（見本院卷第81頁），依上開規定及說明，上訴人已
    領取強制汽車責任保險金之給付，應自求償之金額中扣除。
　㈤承上，乙○○、甲○○得分別請求被上訴人給付之金額，於過失
    相抵後，乙○○得請求37萬元（計算式：《喪葬費70萬元＋扶養
    費100萬元＋精神慰撫金200萬元》×《100%－90%》＝37萬元）、甲
    ○○得請求30萬元（計算式：《扶養費100萬元＋精神慰撫金200
    萬元》×《100%－90%》＝30萬元），惟上訴人領取之強制汽車責
    任保險金各為100萬元，已逾上開金額，依法扣除後，上訴
    人均不得請求被上訴人賠償。
七、綜上所述，乙○○、甲○○依侵權行為之法律關係，請求被上訴
    人依序給付270萬元、200萬元，及均自109年10月7日起至清
    償日止，按週年利率5%計算之利息，非屬正當，均不應准許
    。從而原審就此所為上訴人敗訴之判決，理由雖有不同，結
    論實無二致，仍應予以維持。上訴意旨求予廢棄改判，為無
    理由，應駁回其上訴。　　
八、本件事證已臻明確，兩造其餘攻擊防禦方法及所提證據，經
    本院審酌後，認均不足以影響判決之結果，爰不逐一詳予論
    駁，併此敘明。
九、據上論結，本件上訴為無理由，依民事訴訟法第449條第2項
    、第78條、第85條第1項，判決如主文。　　
中　　華　　民　　國　　110 　年　　4 　　月　　6　　日
                    民事第三庭    
                        審判長法  官 王怡雯
                              法  官 徐淑芬
                              法  官 朱美璘
正本係照原本作成。
如不服本判決，應於收受送達後20日內向本院提出上訴書狀，其
未表明上訴理由者，應於提出上訴後20日內向本院補提理由書狀
（均須按他造當事人之人數附繕本）上訴時應提出委任律師或具
有律師資格之人之委任狀；委任有律師資格者，另應附具律師資
格證書及釋明委任人與受任人有民事訴訟法第466 條之1第1項但
書或第2項所定關係之釋明文書影本。如委任律師提起上訴者，
應一併繳納上訴審裁判費。
中　　華　　民　　國　　110 　年　　4 　　月　　7 　　日
    　　　　　　　　　　　　　書記官 蔡宜蓁
　　　　　　　　　　　　　
　　　　　　　　　　　　　
　　　　　　　　　　　　　
　　　　　　　　　　　　　
　　　　　　　　　　　　　
　　　　　　　　　　　　　
　　　　　　　　　　　　　
　　　　　　　　　　　　　
　　　　　　　　　　　　　
　　　　　　　　　　　　　
　　　　　　　　　　　　　
　　　　　　　　　　　　　
　　　　　　　　　　　　　
　　　　　　　　　　　　　
　　　　　　　　　　　　　
　　　　　　　　　　　　　
　　　　　　　　　　　　　
　　　　　　　　　　　　　
　　　　　　　　　　　　　
　　　　　　　　　　　　　
　　　　　　　　　　　　　
　　　　　　　　　　　　　
　　　　　　　　　　　　　
　　　　　　　　　　　　　
　　　　　　　　　　　　　
　　　　　　　　　　　　　
　　　　　　　　　　　　　
　　　　　　　　　　　　　
　　　　　　　　　　　　　
　　　　　　　　　　　　　
　　　　　　　　　　　　　
　　　　　　　　　　　　　
　　　　　　　　　　　　　
　　　　　　　　　　　　　
　　　　　　　　　　　　　
　　　　　　　　　　　　　
　　　　　　　　　　　　　
　　　　　　　　　　　　　
　　　　　　　　　　　　　
　　　　　　　　　　　　　
　　　　　　　　　　　　　
　　　　　　　　　　　　　
　　　　　　　　　　　　　
　　　　　　　　　　　　　
　　　　　　　　　　　　　
　　　　　　　　　　　　　
　　　　　　　　　　　　　
　　　　　　　　　　　　　
　　　　　　　　　　　　　
　　　　　　　　　　　　　
　　　　　　　　　　　　　
　　　　　　　　　　　　　
　　　　　　　　　　　　　
　　　　　　　　　　　　　
　　　　　　　　　　　　　
　　　　　　　　　　　　　
附表（喪葬費用；新臺幣）：
編號 項目 乙○○請求金額 本院認定金額 1 喪葬費訂金 100,000元 100,000元 2 喪葬費 219,400元 219400元 3 喪葬費管理處支出⑴ 7,570元 7,570元 4 喪葬費管理處支出⑵ 1,000元 1,000元 5 界宿文化會所（豎靈/誦經） 22,340元 22,340元 6 塔位 212,500元 212,500元 7 牌位 135,000元 135,000元 8 牌位管理費 17,000元 17,000元 9 骨灰位管理費 27,000元 9,000元 合計  741,810元 723,810元